臺灣臺北地方法院民事判決　　　　　　94年度重勞訴字第11號
原　　　告　甲○○
原　　　告　己○○
原　　　告　丁○○
原　　　告　戊○○
　　　　　　　　　　　　號5樓.
原　　　告　丙○○
原　　　告　乙○
共　　　同
訴訟代理人　陳志勇律師
共　　　同
複　代理人　謝碧鳳律師
被　　　告　華僑商業銀行股份有限公司
法定代理人　辛○○
訴訟代理人　楊曉邦律師
訴訟代理人　朱蕙敏律師
訴訟代理人　李錦樹律師
複　代理人　嚴嘉雯律師
上列當事人間給付退休金等事件，本院於民國96年8月13日言詞
辯論終結，判決如下：
    主  文
被告應給付原告甲○○新台幣貳萬陸仟參佰肆拾肆元、原告戊○○新台幣柒仟捌佰零玖元，及均自民國九十四年六月三日起至清
償日止，按年息百分之五計息之利息。
被告應給付原告己○○新台幣壹佰零貳萬壹仟伍佰伍拾壹元、原
告丁○○新台幣玖拾肆萬仟柒佰貳拾伍元、原告乙○新台幣壹
佰壹拾柒萬陸仟玖佰貳拾元，及均自民國九十四年六月三日起
至清償日止，按年息百分之五計息之利息。
原告其餘之訴駁回。
訴訟費用由原告甲○○負擔百分之十八、原告己○○負擔百分之
十五、原告丁○○負擔百分之十二、原告戊○○負擔百分之九、
原告乙○負擔百分之十四、原告丙○○負擔百分之五，餘由被告
負擔。
本判決第一項得假執行。
本判決第二項於原告己○○以新台幣參拾肆萬元、原告丁○○以
新台幣參拾壹萬元、原告乙○以新台幣參拾玖萬元供擔保後，得
假執行。但被告如以新台幣貳萬陸仟參佰肆拾肆元、新台幣柒仟
捌佰零玖元、新台幣壹佰零貳萬壹仟伍佰伍拾壹元、新台幣玖拾
肆萬仟柒佰貳拾伍元、新台幣壹佰壹拾柒萬陸仟玖佰貳拾元
或同面額之中央政府重大交通建設公債預供擔保，得免為假執行
。
原告其餘假執行之聲請駁回。
    事實及理由
一、訴狀送達後，原告不得將原訴變更或追加他訴。但擴張或減
    縮應受判決事項之聲明者，不在此限，民事訴訟法第255條
    第1項第3款定有明文。查本件原告起訴聲明：(1)被告應給付
    原告甲○○新台幣（下同）2,451,007元，原告己○○2,936
    ,066 元，原告丁○○2,510,283元，原告戊○○1,280,511
    元，原告丙○○64 8,336元，原告乙○3,069,858元，及各
    自起訴狀送達翌日起（即民國94年6月3日）至清償日止，按
    年息5%計算之利息。(2)願供擔保請准宣告假執行。嗣於95年
    10月2日減縮第1項聲明（見本院第2卷第60頁）為：被告應
    給付原告甲○○2,450, 915元，原告己○○2,935,980元，
    原告丁○○2,510,186元，原告戊○○1,280,511元，原告丙○○648,336元，原告乙○3,069,858元，及各自起訴狀送達
    翌日起（即94年6月3日）至清償日止，按年息5%計算之利息
    ，原告己○○再於95年11月6日減縮請求金額為2,809,291元
    ，嗣並於96年7月13日減縮請求金額為2,579,952元，原告乙○則於同日減縮請求金額為3,068,765元，核與首揭規定相
    符，應予准許。
二、原告甲○○、己○○、丁○○、戊○○、丙○○、乙○起訴
    主張：渠等分別受僱於被告公司（到職日、職稱、申請退休
    生效日及年資，均詳如附表一所示），依被告公司與原告約
    定之華僑商業銀行人事管理規則第13章關於退休之規定（下
    稱系爭退休辦法），服務滿25年，可依59基數核發退休金，
    服務26年以上，則依61基數核發退休金，且所指基數係依照
    退休時每月之薪資總額為計算標準。惟被告嗣於82年12月間
    片面改以85折給付上開基數，復於87年6月間改為服務25年
    以上者給付45基數之退休金外，另發給退休報酬金，工作年
    資25年，加發5基數，工作年資26年以上者則加發7基數之退
    休報酬金。詎原告等人在辦理自願退休後，被告卻於94年2
    月25日公佈修訂行員退休報酬金發給標準，限「屆齡強迫退
    休者」始可領上開退休報酬金，並僅依45基數發給原告退休
    金。然系爭退休辦法依勞動基準法第1條第2項、第55條第3
    項之規定，已成為兩造間勞動契約之內容，且依行政院勞工
    委員會80年2月4日（80）台勞動3字第01111號函示，被告不
    得未經原告同意任意變更，是其變更自無拘束原告等人之效
    力。但被告未按原告等人退休時每月之薪資總額核算基數，
    亦未依兩造之勞動契約及勞動基準法規定核發薪資、加班費
    、考績獎金、出勤年終獎金予原告，雖經原告等一再請求，
    被告均未置理，尚欠原告等人如下述之薪資、加班費、退休
    金：
  １薪資部分：
  　(1)原告甲○○、己○○、丁○○因不知擬退休生效日應填寫
    　日期為工作末日之次日，復因94年1月1日、同年1月2日為
      國定假日，且真意係完成93年度之工作，並工作至最後一
      日，故均於自願退休申請表上退休上填載退休生效日期為
      93 年12月31日。而原告甲○○於93年12月31日上班，並
      實際工作至下午4時30分後始陸續辦理交接事宜；原告己○○於93年12月31日除教導、協助、覆核承接之工作人員
      外，且因交接人員壬○○不諳業務，實際上亦參與工作，
      並於當日晚上9時才下班；原告丁○○於93年12月31日因
      處理未完成之工作而至94年1月3日始辦理交接工作，自均
      得請求該日之薪資。
  　(2)兩造經協議後，原告甲○○、己○○、丁○○同意渠等於
      93年12月31日之日薪為：原告甲○○2,773元、原告己○○2,610元、原告丁○○2,939元。
  　(3)是原告甲○○可請求93年12月31日之該1日薪資為2,773元
    　、原告己○○可請求之該1日薪資為2,610元，原告丁○○
      則得請求93年12月31日起至94年1月3日止共4日之薪資11,
      756元。
  　(4)縱認被告與原告甲○○、己○○、丁○○勞動契約於93
    　年12月30日終止，然原告甲○○、己○○、丁○○既於翌
      日即同年月31日仍為被告提供服務，是原告亦得依不當得
      利或無因管理之法律關係請求被告給付該日之薪資。
  ２出勤獎金及年終獎金部分：
  　(1)緣原告工作滿1年即可領取各1個月之年終獎金及考績獎金
      ，因原告於退休申請書「擬退休生效日」上填寫93年12月
      31日，致僅差1天而未滿1年，被告以93年12月31日為原告
      甲○○離職之生效日期，不足一年度，且當日僅辦理交接
      不算工作，拒絕給付出勤年終獎金及考績獎金，惟依被告
      之員工出勤年終獎金發給辦法第2條第1款之規定，新進人
      員亦可按任職期間核發，然被告僅以1天之差，拒發出勤
      年終獎金，顯與誠信原則有違。
    (2)原告既有於93年12月31日工作，被告藉詞不予考核，依民
      法第101條之規定，視為條件成就，被告亦應給付考核獎
      金。被告雖稱縱原告工作滿1年亦未必可獲得考績獎金云
      云，然原告每年均獲考績獎金，且依被告人事管理規則第
      70 條「凡有左列情事之一者，其成績不能列特等、優等
      ：在考核年度曾記過遲到早退達十次以上者請假逾
      規定期限者曠職達一日以上者全年請假次數超過25次
      者」之規定，原告並未違反上揭規定，被告自應發給考核
      獎金。
    (3)至被告辯稱出勤年終獎金屬勞基法第10條第2款之年終獎
      金，93年度無盈餘云云。然原告之任職期間每年核發14個
      月薪資，其中2個月係以出勤獎金及年終獎金名義發給，
      並非以有無盈餘為核發標準，與被告公司如有盈餘，則會
      另核發「年終獎金」不同。且依員工出勤年終獎金發給辦
      法第2條第2項規定，除93年度外，其餘均係於6月、12月
      核發，核與勞基法第29條所定「營業年度終了」而於次年
      度核發之年終獎金不同。
    (4)原告得請領出勤獎金及年終獎金如下：原告甲○○171,900
      元（85,950元×2）、原告己○○為161,800元（80,900元×
      2）、原告丁○○為182,182元（910,091元×2）。
  ３未休之特別休假工資：
    被告就93年度未休假工資部份已發給全體員工，惟獨以原告
    甲○○並非業務關係不能休假而拒絕發放，有失公允。且原
    告甲○○任職信託部專門委員，工作繁重，實無休畢達一個
    月之休假。而原告戊○○、乙○亦有30日之休假，原告戊○○、乙○於94年初即辦理退休，如於退休前請30天特別休假
    ，將影響公司業務運作，亦無休畢之可能。爰各請求如下：
　  (1)原告甲○○部分27,217元：原告自請退休終止勞動契約後
  　  ，仍有9.5天之特別休假未休，依勞動基準法施行細則第
      24條第3款之規定，自得請求被告給付未休之特別休假工
      資27,217元（85,950元÷30×9.5）。
　  (2)原告戊○○部分31,231元：原告戊○○每月薪資78,080元
　    ，終止勞動契約後仍有12天之特別休假未休，依勞動基準
      法施行細則第24條第3款之規定，被告應給付原告未休之
      特別休假工資31,231元（78,080元÷30×12）。
　  (3)原告乙○部分77,465元：原告乙○每月薪資總額為82,999
  　  元，而原告終止勞動契約後仍有28天之特別休假未休，被
      告應給付未休之特別休假工資77,465元（82,999元÷30×
      28）。
  ４退休金之差額部份：
    退休金之計算、核發，屬勞動契約之一部，被告公司固將工
    作規則中退休規定改為45個基數並送勞工局核備，然適用對
    象應為修正後進入被告公司之員工，效力不及於原告。又被
    告更改退休金為45個基數同時，通告除發放退休金外，另依
    工作年資發放退休報酬金，並明確表示所得包括「退休金」
    及「退休報酬金」。而原告退休後，被告始於94年2月25日
    公佈修訂行員退休金報酬發給標準，限制以「強迫退休」始
    發給退休報酬金，是縱認被告所稱退休報酬金屬恩惠性給與
    ，得隨時變更且無須原告同意云云，其效力亦不即於原告。
    又兩造約定之退休辦法「所指基數係依照其退休時每月薪資
    總額」，比勞基法優渥，即可排除勞基法第55條第2項之適
    用。而依被告所提華僑銀行行員績效獎金發放準則，績效獎
    金分為年終績效獎金、經營績效獎金，而年終績效獎金係每
    年核發，以92年度為例，被告於92年1月30日先核發91年度
    考績獎金，92年6月又核發半個月出勤年終獎金，於92年12
    月5日再核發半個月出勤年終獎金，並同時核發1個月業務績
    效獎金，性質為不論盈虧均每年核發，並無年終獎金之性質
    。是原告薪資自包含年終績效獎金（考績獎金）及出勤年終
    獎金各1個月計入月薪總額而計算退休金。而原告依被告78
    年度退休辦法所定「依退休時每月薪資總額」為計算標準，
    則原告依一年薪資總額核算平均工資既優於勞基法所定，應
    屬有效，並計算如下：
    (1)原告甲○○2,249,025元：原告甲○○係領固定1年14個月
      薪資，而依兩造約定之退休辦法「所指基數係依照其退休
      時每月之薪資總額」，是原告甲○○每月薪資總額應為10
      0,275元（85,950元÷12×14）。復依兩造約定退休辦法
      ，原告甲○○年資達26年以上，應得基數為61，可領取之
      退休金為6,116,77 5元（100,275×61），惟被告僅給付
      原告甲○○退休金3,867,75 0元，尚積欠其退休金2,249,
      025元。
    (2)原告己○○部分2,113,958元：加班費工資亦屬薪資一部
      分，核算退休金基數時亦應算入，而原告己○○薪資為每
      月80, 900元，93年7月至12月之加班費共計為85,292元，
      平均每月加班費為14,215元，故原告己○○之平均工資為
      95,115元。復依兩造約定退休辦法，每增半年加發一個半
      基數，未滿半年以半年計算，而原告己○○之年資為25.5
      年，應得基數為60.5（59＋1.5），可領取之退休金為5,7
      54,457元（95,115元×60.5），惟被告僅給付其退休金3,
      640,500元，尚積欠其退休金2,113,958元。
    (3)原告丁○○2,073,556元：加班費工資亦屬薪資一部分，
      核算退休金基數時亦應算入，而原告丁○○薪資為每月
      91,091元，退休前6個月加班費為15,485元（﹝16,213元
      ＋14,440元＋17, 03 7元＋14,440元＋16,530元＋14,
      250元﹞÷6＝15,485元），故原告丁○○每月薪資總額應
      為106,576元，依兩造約定退休辦法，原告丁○○年資達
      26年以上，應得基數為61，可領取之退休金為6,501,136
      ，惟被告僅給付原告丁○○退休金4,099,095元，尚積欠
      原告丁○○退休金2,402,061元，原告丁○○僅請求其中
      2,073,556元。
    (4)原告戊○○1,249,280元：依兩造約定退休辦法，原告戊○○年資達26年以上，應得基數為61，依每月薪資總額
      78,080元計算，可領取之退休金為4,762,880元（78,080
      ×61），惟被告僅給付原告戊○○退休金3,513,600元，
      尚積欠原告戊○○退休金1,249,280元。
    (5)原告丙○○648,336元：原告丙○○之每月薪資總額為40,
      521元，年資達26年以上，有61個基數，依兩造約定之退
      休給付辦法，原告丙○○可領取之退休金為2,471,781元
      （40, 521元×61），惟被告僅給付原告丙○○退休金1,
      823,445元，尚積欠原告丙○○退休金648,336元。
    (6)原告乙○2,856,628元：原告乙○係領固定1年14個月薪資
      ，而兩造約定之退休辦法「所指基數係依照其退休時每月
      之薪資總額」，是原告乙○每月薪資應為96,832元（
      82,999 元×14÷12）。又加班費工資亦屬薪資一部分，
      核算退休金基數時亦應算入，是原告乙○退休前1年之加
      班工資為134,717元，平均每月加班工資為11,226元（
      134, 717元÷12），故原告乙○每月薪資總額應為
      108,058元（96,832元＋11,226元）。復依兩造約定退休
      辦法，原告乙○年資達26年以上，有61個基數，自可領取
      退休金6,591, 583元（108,058元×61），惟被告僅給付
      原告乙○退休金3,734,955元，尚積欠原告乙○退休金2,
      856,628元。
  ５加班工資：
    依勞動基準法第24條第1項第1款規定，延長工作時間在2小
    時以內者，按平日每小時工資加給1/3以上之工資。又依被
    告之工作規則第18條規定，工作時間每日8小時，雙周工作
    時數不超過84小時。而原告己○○、丁○○、乙○已就加班
    提出「工作項目明細表」，且被告一再經勞動檢查，確認有
    延長工時未依規定加給工資之事實。又依被告所提加班辦法
    規定，行員加班應先經單位主管視實際工作需要情形核定，
    卻又主張加班單可在加班後輸入電腦，不足採信。且原告己○○、乙○分別為會計、營業部主管，每天均需待行員製作
    相關交易傳票及帳冊核對無誤後始可下班，尚無先行預估每
    日加班時數而先向上級申請加班。而原告事後之申請已遭被
    告拒絕，業經勞工局實施勞動檢查確認。又原告係為公事而
    加班，被告公司因而受有利益，認加班時間未經被告同意而
    非屬勞動契約範疇，原告亦得依不當得利及無因管理法律關
    係請求被告返還或支付相當於工資之報酬。
    (1)原告己○○擔任被告營業部襄理，負責會計核算工作，每
      天約加班至晚上8點後始能下班，惟被告從未給付原告己○○加班費。依被告所提計算表，原告己○○自92年1月
      起至93年12月30日加班費計為300,150元。又原告己○○
      93年12月31日工作交接至晚上10時，加班4小時之加班費
      為1,435元（計算式：240元×2小時×1.33＋240元×2小
      時×1.66），前揭加班費共計301,585元
    (2)原告丁○○242,400元：被告規定原告丁○○每日工作出
      勤時間為8時40分至17時20分，而原告丁○○自擔任被告
      公司之高級專員，每天均加班至晚上7點後始能下班，惟
      被告未給付原告丁○○加班工資。依被告所提計算表（附
      件1），原告丁○○自92年度、93年度加班費計為323,121
      ，為此原告丁○○請求其中242,000元。
    (3)原告乙○134,717元：原告乙○於93年2月份至94年1月份
      每月均有加班，依被告所提之計算表，原告乙○自得請求
      加班費134,717元。
  ６據上，被告應給付原告甲○○部分2,450,915元、原告己○○部分2,579,952元、原告丁○○部分2,509,894元、原告戊○○部分1,280,511元、原告丙○○部份648,336元、原告乙○部分3,068,765元。為此，依勞動契約、勞動基準法第24
    條規定、第39條及施行細則第24條提起本件訴訟。
    並聲明：(1)被告應給付原告甲○○2,450,915元、原告己○○2,579,952元、原告丁○○2,509,894元、原告戊○○1,28
    0,511元、原告丙○○648,336元、原告乙○3,068,765元，
    及各自起訴狀送達翌日起（即94年6月3日）至清償日止，按
    年息5%計算之利息。(2)願供擔保請准宣告假執行。
三、被告則否認原告之主張，並以：
  １就原告甲○○、己○○、丁○○請求93年12月31日薪資部分
  　：
  　(1)因原告甲○○月薪及伙食費分別為83,950元、2,000元，
      則其於93年12月31日之日薪僅為2,773元（計算式：﹝83,
      950元＋2,000元﹞÷31＝2,773）。而原告己○○月薪及
      伙食費分別為78,900元、2,000元，則93年12月31日之日
      薪僅為2,610元（計算式：﹝78,900元＋2,0 00元﹞÷31
      ＝2,610）。另原告丁○○月薪及伙食費分別為89,091元
      、2,000元，則93年12月31日之日薪僅為2,939元（計算式
      ：﹝89, 091元＋2,0 00元﹞÷31＝2,939）。
    (2)然依工作規則第60條第2項、87年6月版之工作規則第66條
      第2項分別規定：「凡經核准之退休‧‧‧者，未依規定
      辦妥移交手續即離職致本行遭受損失時，依法應負損賠償
      責任。」、「單位主管申請退休時，‧‧‧經核准後，於
      退休日起辦妥離職移交手續使得離行。」。次依行政院勞
      工委員會88年9月2日台（88）勞資2字第0034926號函示，
      勞工於離職時，本於契約終止之附隨義務，無論有無約定
      ，自應克盡交接離職手續之義務。換言之，雇主給付勞工
      薪資，應給付至勞工工作日（即任職服務）之最後一日，
      之後不論是否有交接之情形，雇主則不需給付工作薪資。
      查原告甲○○、己○○、丁○○自行填寫之自願退休申請
      表均填載退休生效日為93年12月31日，而原告己○○所簽
      署之移交事項第19點亦載明93年12月30日為移交日、原告
      丁○○之移交簽證單亦載明之移交之日期分為93年12月31
      日及94年1月3日，是原告給付義務僅至最後工作日93年12
      月30日，此後即為工作交接，係屬勞工應克盡之附隨義務
      ，非為被告工作，且原告自該31日起退休生效，本無須工
      作，是原告於93年12月31日或有辦理工作交接，然被告僅
      負給付薪水至93年12月30日止之義務。又，縱認為前揭原
      告等3人有於93年12月31日後為被告工作之情事，然勞動
      契約業於同年12月30日終止，被告依勞動契約仍無給付薪
      資之義務。
  ２原告甲○○、己○○、丁○○請求被告給付年終獎金與考績
    獎金部分，因原告甲○○等3人僅工作至93年12月30日，不
    符發給年終獎金和考績獎金之要件：
  　(1)年終獎金之部分：
      依93年2月2日被告公司函，可知年終獎金應以本薪為準
        ，伙食費2,000元不應計入基礎而為計算。是原告甲○○、己○○及丁○○1個月年終金應分別為83,950元、
        78,900元、89,09l元。
      惟原告甲○○、己○○、丁○○等三人僅工作至93年12
        月30日，渠等於被告營業年度終了時並未在職，且被告
        93年度淨損25億元，每股虧損達2.2l元，是依內政部（
        74）台內勞字第290597號函及勞基法第29條之規定，渠
        等自不得向被告領取年終獎金。
      雖原告甲○○、己○○、丁○○等三人提出「華僑銀行
        員工出勤年終獎金發給辦法」主張該獎金於每年6月份
        及12月份各發給半個月獎金云云，惟該「員工出勤年終
        獎金發給辦法」，係71年間之規定，該辦法業於86年、
        93年修改為「華僑銀行行員年終工作獎金發給準則」，
        並以12月31日仍在職者為限，始得領取年終獎金，且與
        勞基法第29條之規定相符。是原告甲○○、己○○及丁○○不得領取年終獎金。
    (2)考績獎金之部分：
      被告先辯稱：原告甲○○、己○○、丁○○已分別領得
        相當於1個月薪資之93年度考績獎金83,950元、78,900
        元、89,091元，然因原告於93 年12月31日未有工作，
        被告僅向原告甲○○、己○○、丁○○分別追回該1日
        之考績獎金299元、216元、243元，是原告甲○○、己○○、丁○○已自被告處分別領得83,721元、78,684元
        、88,605元。是如認渠等之請求有理由，亦僅得再請求
        1日之考績獎金。
      又，依「華僑銀行行員年度考績細則」規定，被告進行
        考核之對象以年底辦理考績時仍在職者為限。惟查，原
        告甲○○、己○○、丁○○僅工作至93年12月30日，故
        渠等非被告93年度辦理考績之對象，被告自無發給考績
        獎金之理。縱認渠等得為93年度考績之對象，惟渠等考
        績未必為甲等或乙等，如為丙等以下者不發，故被告應
        無發給考績獎金之義務。
  ３原告甲○○、戊○○、乙○向被告請求未休之特別休假工資
    部分，惟渠等並非因被告行務之需要而要求其不休假，其未
    休畢其應休之假，視同自行放棄，其主張請領未休之特別休
    假工資，自非可採；依華僑銀行行員特別休假實施辦法第2
    條、第8條「本行行員應以全面休假為原則。除有第八條規
    定之情事外，不發給不休假獎金。」、「休假人員在休假期
    間，如因特殊公務必須其親自處理者，各單位簽奉總經理核
    准後得通知休假人員停止休假，上班處理公務，其未休畢之
    假期，可改發不休假獎金。」之規定，被告亦鼓勵行員全面
    休假，如被告確因業務繁忙而有需行員犧牲其特別休假為被
    告處理事務者，被告當然應給付行員不休假獎金以資補償。
    除此之外，被告就行員未休之特別休假部分應無給付工資之
    義務，此與行政院勞工委員會（79）台勞動二字第21827號
    函釋、司法院（83）院台廳民一字第110 05號函意旨相符，
    且與原告所提被告93年12月23日函「本行行員九十三年度奉
    核定之特別休假因業務需要未休假部分，准予改發獎金。」
    相同。然：
    (1)原告甲○○：被告於92年度曾因原告甲○○因業務關係未
      休假而發給特別休假獎金，復以原告甲○○已於民事準備
      書（三）狀第三頁自承：「‧‧‧工作量重‧‧‧每年特
      別休假達一個月，實無可能全部休假完畢」，可見原告甲○○於93年度既未因業務關係而未能休假，被告自無發給
      原告甲○○不休假獎金之理。
    (2)又原告戊○○、乙○於94年度至其退休前之出勤日數僅分
      別為21日（戊○○工作至94/1/31）及13日（乙○工作至
      94/1/ 19），然原告戊○○及乙○於94年度已休畢之日數
      則分別為18日及1.5日，依司法院第14期司法業務研究會
      期之研究意見，縱原告戊○○、乙○於所有之出勤日數均
      安排休假，原告戊○○及乙○應僅能分別請求3日、11.5
      日之特別休假，則渠等主張之12日與28日，已屬無據。又
      原告戊○○及乙○非因業務關係而未能休假，故被告應無
      發給原告戊○○及乙○不休假獎金之義務。
  ４另原告己○○、丁○○及乙○請求被告給付加班費部分，因
    原告丁○○並無加班之事實，且原告己○○等三人未依工作
    規則完成申請加班之手續，被告應無給付加班費之義務：
    (1)原告丁○○要求被告提出其上下班刷卡紀錄，惟縱認原告
      丁○○有晚下班之情形，被告否認其晚下班係為被告處理
      業務，被告應無給付原告丁○○加班費之義務。
    (2)原告乙○、己○○雖有晚下班之情形，然此係因銀行實務
      上於下午三點半結束營業後，原告乙○、己○○於下午4
      、5點多起始能接受各單位傳來之資料並開始進行其一天
      之主要工作，故造成原告乙○、己○○晚下班之情形，係
      因其工作性質使然，非屬加班。縱認其得請領加班費，依
      渠等加班時數計算，原告丁○○、己○○、乙○得請領之
      加班費為323,121元、300,150元、134,717元。又原告丁○○僅請領加班費242,400元，併此敘明。
    (3)且依勞基法第24條、第32條第1項之規定，請領加班費應
      符合：行員延長工作時間經雇主及勞工雙方同意之要件，
      若僅係勞工片面延長工時，勞工自不得向雇主請求加班費
      。而依被告內部工作時間之規定所謂加班為因本行因業務
      需要，由單位主管決定並徵得行員同意後，得依規定延長
      工作時間者；行員加班應先經單位主管視實際工作需要情
      形核定，並負責監督，另於加班前或加班後填具加班報備
      單，按級呈報，於月初彙送人力資源處，憑以計發加班費
      。前開工作時間及加班程序之規定，既經主管機關核備並
      於事業場所內公告，依勞動基準法第70條之規定及高等法
      院88年度勞上字第49號判決，各員工自應切實遵守之。本
      件原告乙○確曾於93年1月間及同年5月間領取過加班費，
      足證在依工作規則提出加班單據之情況下被告亦如數給付
      ，且證原告乙○亦同意遵守加班費之規定。然查，原告乙○、己○○並未依工作規則申報加班單據，原告等人既未
      依雙方同意之工作規則申報加班單據，被告應無給付加班
      費之義務。原告乙○雖主張伊於事後申請加班亦遭被告公
      司拒絕，業經勞工局施實勞動檢查確認無誤等云云，惟依
      該勞動檢查報告，受訪員工表示，未領加班費係因未主動
      提出申請等語，況勞工局進行調查之對象並非原告己○○
      等三人，與本案無關。另依工作規則規定，女性行員每月
      加班時數不得超過32小時，故原告己○○主張其每月加班
      時數應以40小時計云云，自非可採。
    (4)況原告等人斯時與被告間有勞動契約存在，故應無不當得
      利及無因管理法則之適用。
  ５原告甲○○、己○○、丁○○、戊○○、丙○○、乙○等請
  　求被告給付退休金差額部分：
  　(1)退休基數之計算：
  　　原告依被告81年8月之人事管理規則第108條規定，主張
        退休金基數最高應以61個基數來計算，惟該規則第113
        條亦規定，該規則經被告董事會核准後施行，修改時亦
        同，足見原告等人已同意及授權被告董事會得視情形修
        改工作規則。系爭工作規則嗣後既將最高退休金基數修
        訂為45個基數，並經被告董事會通過，且該退休辦法既
        已報請主管機關核備並於事業場所內公告並印發各員工
        ，依前揭說明及最高法院91年度台上字第897號判決意
        旨，原告等人自應遵守並受其拘束，並依此計算其退休
        金。
      原告復稱縱以45個基數計算退休金，其應得請求7個基
        數之退休報酬金云云。惟依華僑銀行（94）僑銀總人資
        字第0669號函可知，該「退休報酬金發給標準」，係自
        93年12月14日起實施，原告等6人為此時點之後自願退
        休之行員，與前開發給標準不符，自不得請求被告發給
        7個基數之退休報酬金。又前開退休報酬金係被告單方
        片面決定給予之恩惠性給與，並無退休金之性質，此觀
        諸其發放之對象並非一般行員自明，故被告自得片面修
        改退休報酬金之給與辦法，無庸取得原告等六人之同意
        ，故原告等6人應不得請求7個基數之退休報酬金。
    (2)原告己○○、丁○○、乙○等人主張渠等平均工資應加計
      加班費計算云云，惟渠等實際上並無為被告加班之事實，
      被告應無給付加班費之義務，已如前述，故渠等主張將不
      存在之加班費計入平均工資計算，顯乏依據。
    (3)退休前6個月之平均工資計算：原告甲○○、乙○主張其1
      年之薪資為14個月，故應以此為基礎計算每月平均薪資等
      云云，惟此等主張顯與勞基法第55條第2項、第2條第4款
      之規定相悖。此外，原告甲○○於申請退休之93年度，並
      無領取年終獎金以及考績獎金之權，縱認原告甲○○得領
      取93年度之年終獎金及考績獎金，惟依勞動基準法施行細
      則第10條第1款及第2款規定年終獎金、特殊功績獎金（性
      質相當於考績獎金）等，非屬經常性給與，亦不列入平均
      工資之計算，況前開獎金均係於94年度始發放，與「退休
      事由發生之當日前6個月內所得工資總額除以該期間之總
      日數所得之金額」之定義不符，仍不應計入平均工資之計
      算。是原告甲○○、乙○之退休金計算，應以退休前6個
      月薪資總額除以6，且年終獎金、考績獎金、績效獎金不
      在計算之範圍。是原告之退休前6個月平均工資計算如下
      ：
      原告甲○○退休前6個月本薪均為83,950元、伙食費均
        為2,000元，其退休前6個月平均工資為85,950元。
      原告己○○退休前6個月本薪均為78,900元、伙食費均
        為2,000元，其退休前6個月平均工資為80,900元。
      原告丁○○退休前6個月本薪均為89,091元、伙食費均
        為2,000元，其退休前6個月平均工資為91,091元。
      原告戊○○退休前6個月（93年8月至94年1月）伙食費
        均為2,000元，而93年8月至93年12月本薪均為75,748元
        ，94年1月本薪為77,740元，其退休前6個月平均工資為
        78,080元。
      原告丙○○93年12月16日退休，93年6月、93年12月所
        領取之本薪均為19,261元，伙食費均為1,000元，而93
        年7月至93年11月之本薪均為38,521元、伙食費均為2,
        000元，其退休前6個月平均工資為40,521元。
      原告乙○94年1月20日退休，93年7月所領取之本薪為
        31,315元，伙食費為774元，而93年8月至93年12月之本
        薪均為80,896元、伙食費均為2,000元，94年1月所領取
        薪資為50,197元、伙食費為1,226元，其退休前6個月平
        均工資為82,999元。加班費計入平均工資計算，顯乏依
        據。
  ６綜上，本件因退休金基數之修改已經原告等人同意，並送主
    管機關核備，自生拘束原告等人之效力；至於平均工資之計
    算，應依退休前6個月薪資總額除以6為計算之標準，且勞工
    縱使有延長工時之情形，亦應經雇主與勞方雙方同意，始可
    將加班費併入退休金之平均薪資計算，故原告主張之退休金
    基數及平均工資之計算方式，全無理由等語，資為抗辯。並
    聲明：(1)原告之訴及其假執行之聲請均駁回。(2)如受不利判
    決，願以中央政府重大交通建設公債供擔保，請准宣告免為
    假執行。
四、經查：
(一)本件原告甲○○、己○○、丁○○、戊○○、丙○○、乙○
    主張渠等分別於66年、68年、66年、62年、67年、63年間受
    僱於被告公司，並分任專門委員、襄理、高級專員、襄理、
    中級辦事員、襄理之職務（至渠等受僱於被告公司之到職日
    、職稱、申請退休生效日及年資，則詳如附表一所示），依
    系爭退休辦法規定，服務滿25年，可依59基數核發退休金，
    服務26年以上，則依61基數核發退休金，且所指基數係依照
    退休時每月之薪資總額為計算標準（見本院卷1第21頁至第
    22 頁）。被告嗣於82年12月間片面改以85折給付上開基數
    （見本院卷1第23頁至第26頁），復於87年6月間改為服務25
    年以上者給付45基數之退休金外，另發給退休報酬金，工作
    年資25年，加發5基數，工作年資26年以上者則加發7基數之
    退休報酬金（見本院卷1第27頁、第28頁）。被告復於原告
    等人辦理自願退休後之94年2月25日公佈修訂行員退休報酬
    金發給標準，限「屆齡強迫退休者」始可領上開退休報酬金
    （見本院卷1第30頁），並依修正後之退休辦法核發45基數
    之退休金予原告等人，而因原告甲○○、己○○、丁○○於
    自願退休申請表上退休上填載退休生效日期為93年12月31日
    ，故原告甲○○、己○○因而未能領取93年12月31日之該日
    薪資，原告丁○○則未領取自該日起至94年1月3日止之日薪
    ，並均未領取93年度各1個月之出勤獎金及年終獎金，且原
    告甲○○、戊○○、乙○另有特別休假未休之工資未為領取
    之事實，業據提出被告78年、82年、90年版之退休辦法、94
    年2月25日（94）橋銀總人資字第0669號函、任免通知書2紙
    、勞工局勞資爭議協調會議記錄、被告通知書6紙、離職人
    員移交簽單台北市政府勞工局函、台北市政府函、被告員工
    出勤年終獎金法給辦法、不休假獎金核發函、存摺、原告丁○○工作項目表（見本院第1卷第21頁至第54頁、第145頁至
    第168頁、第184頁至第196頁）等件為證，並為被告所不爭
    執，應可信實。
(二)又原告起訴時雖主張應將出勤年終獎金、業務績效獎金列入
    退休金計算基礎，嗣於本件言詞辯論終前具狀陳明，關於退
    休金部分，其於退休前6個月平均工資之計算基礎，已剔除
    出勤年終獎金、業務績效獎金，並表明（除原告己○○之加
    班費有最後一日之差額，仍欲為請求外）同意並援用被告就
    本件金額之計算方法（見本院卷2第246頁背面），核與法無
    違，自屬可取。
(三)爰表列兩造協議後，已達成合意而不爭執之金額及日數如下
    ：
┌───┬────────┬──────┬────┬──────┬─────┬──────┐
│      │93年度          │退休前6個月 │未給付部│特別休假未休│加班時數換│已領之退休金│
│      ├────┬───┤平均工資（含│分之日薪│之日數      │算之加班費│            │              │
│      │本薪    │伙食費│伙食費，尚未│計算標準│            │          │            │
│      │        │      │加計加班費）│        │            │          │            │
├───┼────┼───┼──────┼────┼──────┼─────┼──────┤
│甲○○│83,950元│均為  │85,950元    │2,773元 │93年：9.5日 │    無    │3,867,750元 │
├───┼────┤2,000 ├──────┼────┼──────┼─────┼──────┤
│己○○│78,900元│元    │80,900元    │2,610元 │    無      │300,150元 │3,640,500元 │
├───┼────┤      ├──────┼────┼──────┼─────┼──────┤
│丁○○│89,091元│      │91,091元    │2,939元 │    無      │323,121元 │4,099,095元 │
├───┼────┤      ├──────┼────┼──────┼─────┼──────┤
│戊○○│75,48元 │      │78,080元    │  無    │94年：12日  │    無    │3,513,600元 │
├───┼────┤      ├──────┼────┼──────┼─────┼──────┤
│丙○○│38,521元│      │40,521元    │  無    │    無      │    無    │1,823,445元 │
├───┼────┤      ├──────┼────┼──────┼─────┼──────┤
│乙○  │80,896元│      │82,999元    │  無    │94年：28日  │134,717元 │3,734,955元 │
└───┴────┴───┴──────┴────┴──────┴─────┴──────┘
五、惟原告主張被告係片面修改系爭退休辦法，對原告等人並無
　　拘束力，原告甲○○、己○○、丁○○、戊○○、丙○○、
  　乙○主張渠等計算退休金之基數，除原告己○○為60.5個基
    數，其餘均為61個基數，另原告甲○○、乙○固定領取1年
    14個月薪資，應以此計算退休前6個月平均工資，是被告核
    給之退休金有所短少，且積欠原告甲○○、己○○、丁○○
    於93年12月31日（丁○○並至94年1月3日）之日薪，並積欠
　　原告甲○○、己○○、丁○○93年度年終獎金與考績獎金、
  　原告己○○、丁○○、乙○之加班費、原告甲○○、戊○○
    、乙○之特別休假未休之工資等情，則為被告否認，並以前
    開情詞置辯。是本件之爭點即在於：(一)本件被告核發予原
    告等人之退休金有無短少？原告等人之基數與平均工資之計
    算基礎為何？(二)原告甲○○、己○○、丁○○請求被告給
    付93年12月31日（辛恆至94年1月3日）之日薪，有無理由？
    渠等當時除辦理交接外，有無為被告工作提供勞務之事實？
    (三)原告甲○○、己○○、丁○○請求被告給付93年度年終
    獎金與考績獎金，有無理由？(四)被告應否給付原告甲○○
    、戊○○、乙○特別休假未休工資？金額各為若干？(五)原
    告己○○、丁○○、乙○請求被告給付加班費，有無理由？
    除 (一)應於最後核計外，茲依序分述如下：
(一)原告甲○○、己○○、丁○○請求被告給付93年12月31日（
    辛恆至94年1月3日）之日薪，有無理由？
  １按當事人主張有利於己之事實者，就其事實有舉證之責任，
    民事訴訟法第277條定有明文。本件原告甲○○、己○○、
    丁○○等人主張渠等於93年12月31日（丁○○至94年1月3日
    ）除到被告公司辦理交接外，並有為被告工作等情，請求被
    告給付該日日薪，既為被告所否認，則甲○○、己○○、丁○○即應先證明渠等有於該日出勤工作之事實。
  ２經查：
    (1)原告甲○○、己○○、丁○○自行填寫之自願退休申請表
      上均填載退休生效日為93年12月31日，此有原告甲○○、
      己○○、丁○○所寫之自願退休申請表（見本院卷1第75
      頁至第80頁）可稽。
    (2)而被告核定原告甲○○、己○○、丁○○等人之離職生效
      日亦均載為93年12月31日，此有被告之行員任免通知書及
      原告丁○○所寫之移交簽證單（見本院卷1第31頁、第34
      頁、第37頁）可考。
    (3)堪認原告甲○○、己○○、丁○○等人之最後工作日應為
      93年12月30日，同年月31日既為退休生效日，理應無需到
      班提供勞務。原告甲○○、己○○、丁○○三人雖主張渠
      等於93年12月31日有到被告公司，惟為被告否認。
    (4)依一般學者通說及業界實務上之慣例，咸認離職時理交接
      之手續，僅為受僱人應行提出之附隨義務。而依行政院勞
      工委員會88年9月2日台（88）勞資2字第0034926號函示意
      旨亦指明，勞工於離職時，本於契約終止之附隨義務，無
      論有無約定，自應克盡交接離職手續之義務。惟本院以為
      ，倘若受僱人所為者，已逾一般單純交接事項範圍，即非
      僅在離職程序單上蓋用各單位印章印文，而依其花費之時
      間、從事之事務處理暨事項內容，實質上已謂係與其平日
      從事之工作性質相同、或質量相當者，客觀上即堪認已逾
      單純之交接事項範疇，而應認係屬於為雇主提供工作之性
      質。查：
      原告甲○○並未提出證據證明伊有於93年12月31日到被
        告公司工作之事實，是其請求被告給付該日薪資，即屬
        無據。
      而依原告丁○○所提離職人員移交簽證單，其上所載清
        點移交日期為「93年12月31日」，可見原告丁○○係自
        93年12月31日起開始為移交工作，雖最後清點後被告所
        蓋用之印章暨簽註日期為94年1月3日（見本院卷1第37
        頁），然觀之原告丁○○出勤紀錄，其最後刷卡出勤日
        期為93年12月30日，退勤時間為晚上9時18分（見本院
        卷2第77頁），此後即無任何刷卡紀錄，並無證據證明
        原告丁○○有於前開期間到被告公司提供工作之情事，
        而被告何以在94年1月3日始完成最後清點，原因或許容
        有多端，且94年1月1日及同年月2日屬國定例假日，是
        此尚不足以證明原告有為被告提出工作之情事，故原告
        丁○○請求此部份之薪資，亦屬乏據。
      惟查，依被告所提之刷卡紀錄（見本院第2卷第96頁）
        顯示，原告己○○最後之刷卡紀錄為「2004/12/31- 8
        ：33AM」，是原告己○○有於93年12月31日出勤之事實
        ，應堪認定。
      而依證人壬○○（即接替原告己○○工作之人）於94年
        9 月26日言詞辯論期日到場證稱：「（問：93年12月31
        日當天的情形，請為連續陳述？）‧‧‧當天工作時間
        ，如一般上班時間，當天是八點四十分開始，作到晚上
        九點多。早上他（即指原告己○○）教我存放銀行同業
        銷帳問題，下午教資金調撥，年底的存款我也沒有弄過
        ，晚上編織報表。原告把他本來的工作教我作一遍，銀
        行一般五點二十分下班。‧‧‧」、「（問：原告當天
        有沒有覆核你當天作傳票報表並且蓋用原告個人的私章
        ？）當天應該是有蓋一個章，那是調款的工作，是存放
        銀行同業，因為九點前就要出去，比較急迫。」等語（
        見本院卷1第234頁背面、第235頁）。
      由前可知，原告己○○於93年12月31日到被告公司所為
        者，已非僅屬業務移交工作，尚包含協助接任之同事處
        理職務上之事項，是原告己○○主張當日有工作之事實
        ，應堪認定。
    (5)查原告己○○該日之日薪為2,610元，此為兩造所不爭執
      ，是原告己○○請求被告給付該日之日薪2,610元，即屬
      有據，應予准許。至原告丁○○、甲○○既未舉證證明渠
      等有於93年12月31日為被告提出工作之事實，則渠等請求
      被告給付該日薪資，即屬無據，不應准許。
(二)原告甲○○、己○○、丁○○請求被告給付93年度年終獎金
    與考績獎金，有無理由？
  １年終獎金部分：被告抗辯依被告公司93年2月2日（九三）僑
    銀總函人資字第0307號函暨檢附之行年終工作獎金發給準則
    （見本院卷1第230頁、第231頁）所載內容，年終獎金應以
    本薪為準，伙食費2,000元不應計入基礎而為計算，是原告
    甲○○、己○○及丁○○等人1個月之年終獎金應分別為83,
    950元、78,900元、89,09l元等語，此部分為原告所不爭執
    ，堪可信實。
  ２惟被告抗辯依前揭函文暨準則，被告發給之對象限於以年底
    12月31日仍在職者為限，始得領取年終工作獎金，則為原告
    否認，原告甲○○、己○○、丁○○等三人並主張應依「華
    僑銀行員工出勤年終獎金發給辦法」（見本院卷1第184頁）
    ，並於每年6月份及12月份各發給半個月獎金，被告係片面
    變更前開辦法，有違誠信原則云云。
  ３經查：
    (1)原告提出之前開「員工出勤年終獎金發給辦法」，係被告
      早於50年1月23日經常董會通過之規定，並先後於71年10
      月30日、86年7月18日、及93年1月15日經常董會修正通過
      ，並於93年1月15日改為「華僑銀行行員年終工作獎金發
      給準則」，於同年2月2日發函公布，此有被告公司93年2
      月2日（九三）僑銀總函人資字第0307號函暨檢附之行員
      年終工作獎金發給準則（見本院卷1第230頁、第231頁）
      足憑。
    (2)原告雖主張被告係片面變更前開辦法，有違誠信原則云云
      。惟按工資，依勞基法第2條第3款規定，雖包括工資、薪
      金、及按計時、計日、計月、計件以現金或實物等方式給
      付之獎金、津貼及其他任何名義之經常性給與，但勞基法
      施行細則第10條則將所列十一款給與，無論是否為經常性
      給與，均排除係在工資之列。該施行細則係經立法授權而
      訂定，對勞雇雙方應有拘束力（最高法院91年度台上字第
      897號判決意旨參照）。經查，年終獎金依勞基法第2條第
      3 款、勞動基準法施行細則第10條第2款之規定，原非屬
      勞工工資之範疇，而係屬雇主恩惠性之給予，僅具有獎勵
      之性質，且衡之被告早於50年1月23日即經常董會通過制
      訂前開「員工出勤年終獎金發給辦法」，及先後於71年10
      月30日、86年7月18日、及93年1月15日經常董會修正通過
      之程序、次數與修正後之內容，實難認被告前開所為之修
      正，在程序實質上有何法或違反誠信原則可言。徵之告等
      人對前開辦法之修正，復未曾提出異議或表示任何反對意
      見，是認前開辦法之修正，應屬合法有效，並有拘束原告
      等人之效力。
    (3)準此，依被告於93年2月2日（九三）僑銀總函人資字第03
      07號函文公布之行員年終工作獎金發給準則（見本院卷1
      第230頁）所示，即應以年底12月31日仍在職者之行員為
      限，始得於次年1月份領取年終工作獎金。
    (4)又，原告等人均係自請離職，非為被告公司強迫離職，此
      為兩造所不爭執之事實，而前開辦法之修訂公布（即93年
      2月2日），亦遠在原告等人在決定申請退休（即93年12月
      24日、同年月15日、同年月17日，見本院卷1第155頁至第
      157頁）或離職之前（離職生效日係93年12月31日），應
      可慮及將離職日期填載為94年1月間或2月間（如原告辛恆
      、戊○○），然原告仍填寫同年月31日離職生效，且原告
      甲○○、丁○○二人僅工作至93年12月30日，是渠等於被
      告營業年度終了時並未在職，僅原告己○○證明其有於同
      年12月31日提出工作之事實，已如前述，則原告甲○○、
      丁○○二人請求被告應依修正前之「員工出勤年終獎金發
      給辦法」發給年終獎金，即屬無據，不應准許；而原告己○○請求被告發給一個月之年終獎金78,900元，則屬有據
      ，應予准許。
　４考績獎金部分：
　　(1)依被告提出之「華僑銀行行員年度考績細則」第三條所訂
  　　考核對象，僅以年底辦理考績時仍在職者為限（見本院卷
 　   1第304頁），是被告抗辯其進行考核之對象僅限於年底辦
      理考績時仍在職者等語，信屬可取。
    (2)而查，原告甲○○、丁○○僅工作至93年12月30日，故渠
      等非被告93年度辦理考績之對象，況被告抗辯其已核發相
      當於1個月薪資之93年度考績獎金83,950元、89,091元予
      原告甲○○、丁○○2人，然因原告甲○○、丁○○2人未
      於93年12月31日工作，故向原告甲○○、丁○○2人分別
      追回該1日之考績獎金299元、243元，是原告甲○○、丁○○已自被告處分別領得83,721元、88,605元等語，亦為
      原告甲○○、丁○○所未爭執，是原告甲○○、丁○○此
      部分之請求，洵無可採。
    (3)原告己○○固證明其有於同年12月31日提出工作之事實，
      因而得成為被告「華僑銀行行員年度考績細則」第三條所
      訂之考核對象，惟被告抗辯其核發相當於1個月薪資之93
      年度考績獎金78,900元予原告己○○，然因認原告己○○
      於93年12月31日未有工作，故向原告己○○追回該1日之
      考績獎金216元，是原告己○○已自被告處領得78,684元
      之考績獎金等語，為原告己○○所不爭執，是原告己○○
      僅得再請求被告發給1日之考績獎金216元，至逾此範圍之
      部分，亦屬無據，不應准許。
(三)原告甲○○、戊○○、乙○請求特別休假未休工資部分：
　１兩造就原告甲○○、戊○○、乙○分別有9.5日、12日、28
    日特別休假未休之日數，並無爭執，合先敘明。
  ２按勞動基準法施行細則第24條第2款規定，特別休假日期應
    由勞雇雙方協商排定之。勞工縱於所有應出勤之日數，均安
    排休假，而仍有特別休假因雙方勞動契約關係已因勞工退休
    而不存在，已無從安排，即不發生應休假而出勤之情形，自
    不得就所餘未休假請求改發不休假出勤工資（78年2月25日
    司法院第14期司法業務研究會期研究意見同此見解）。
  ３經查，原告戊○○工作至94年1月31日，辛恆工作至94年1月
    13 日，扣除例假日後，渠等94年度出勤總日數分別為21日
    、13 日，此為兩造所不爭執（見本院卷2第206頁背面）。
    而依前揭司法業務研究會期研究意見，渠等得請休特別休假
    之日數亦應僅分別為21日、13日。然原告戊○○及乙○於94
    年度已休畢之日數則分別為18日及1.5日，且原告戊○○、
    辛恆於94年度分別有12日特別休假未休（即已休18日）、28
    日特別休假未休（即已休2日，惟被告主張已休為1.5日）乙
    節不爭執，則94年度出勤日數中，原告戊○○僅得再請休日
    數為3日（計算式：21日－18日＝3），原告乙○得再請休日
    數為11.5日（計算式：13日－1.5日＝11.5），此則為被告
    自認在卷。是原告戊○○及辛恆請求被告給付94年度3日、1
    1.5日之特別休假未休之工資之範圍內，尚非無據，至渠等
    請求逾此範圍之未休假薪資請求，核與前揭說明不符，不應
    准許。
  ４被告雖辯稱原告前揭未休假係非因業務關係而未能休假云云
    ，然原告於應休而未休之特別休假工作，被告依前揭規定即
    有給付該日薪資之義務，被告雖抗辯原告係非因業務關係而
    未休假，惟未舉證以實其說，是被告此部分抗辯，即無可採
    。
　５又查，原告甲○○之日薪為2,773元，此為兩造所不爭執，
  　且與原告甲○○退休申請表所載「應收回溢發薪資及伙食費
    計新台幣2,773元」相符，則原告甲○○可請求9.5日之未休
    假薪資263,44元（計算式：2,773元×9.5日）。另原告戊○○、乙○之月薪分別為78,080元、82,999元，自得分別請求
    94年度各為3日、11.5日之未休假薪資7,809元（計算式：78
    ,080 元÷30日×3日＝2,603元×3日）、31,821元（計算式
    ：82,999元÷30日×3日＝2,767元×11.5日）。
(四)原告己○○、丁○○、乙○請求加班費之部分：
　１查原告己○○、丁○○、乙○等人主張渠等之加班時數，換
    算為工資後，分別為300,150元、323,121元、134,717元，
    此為被告所不爭執，應可信實。
  ２惟被告辯稱原告並無加班必要、且未先經被告核可，被告晚
    下班係屬工作性質使然之故，則為原告否認。經查：
  　(1)依被告公司之加班辦法二、加班之規定：「 (四)行員加
      班應先經單位主管視實際工作需要情形核定，並負責監督
      ，另於加班次日填具加班報銷單，按月呈報，於次月初彙
      送人力資源處，憑以計發加班費。」（見本院卷1第119頁
      ）等語。
    (2)證人即被告公司之協理兼債權管理處處長庚○○到場證稱
      ：「我任職兼任營業部經理的時間是92年11月1日起迄93
      年8月31日止，這是我任職營業部期間。我在營業部時，
      辛先生在營業部的這段期間，我是他的單位主管，銀行的
      作業，是否加班，員工要先提出申請，我們有電子表單，
      員工要自己打電子表單，准駁則是看業務的需要，也就是
      說，他要申請加班，一般的話事先要申請，一般沒有規定
      多久前要申請，事後打表單，我們認可也可以，他們都是
      直接在電腦上面申請，一般是他們要先於電子表單先申請
      ，沒有硬性規定要口頭聲請。他有沒有加班，這是依人事
      管理同仁的電子表單，他要提出申請。」等語（見本院卷
      2第55頁背面）。
    (3)再觀之被告提出之電子表單（即加班單，見本院卷1第200
      頁至第216頁），核與前開規定及人之證詞相符，是被告
      抗辯所屬行員如需加班，應先提出申請，翌日再提出電子
      表單，按月呈報，於次月初彙送人力資源處，憑以計發加
      班費等語，信屬非虛。本件原告乙○為營業部主管，原告
　    己○○則為會計主管，渠等每日固需待行員製作之相關交
      易傳票及帳冊核對無誤後能下班，確實無從預估每日加班
　　　時數而先行向上級主管申請加班，然依前揭規定，渠等亦
  　　應於加班後之翌日以電了表單向被告公司提出申報，方為
      正辦。是原告主張其無從、亦無需事先提出申請云云，並
      無可採。
  ３原告乙○雖主張其未事先提出申請，係因其單位主管（即證
    人庚○○）在晨會宣導不准報加班、且在電腦中作註銷的紀
    錄，因此無法提出加班之申報單云云，惟為被告否認。經查
    ：
    (1)原告乙○雖主張被告曾在晨會宣導不准報加班，惟未能提
      出任何證據以實其說（見本院卷2第123頁），是原告此部
      分之主張，既經被告否認，即無可取。
    (2)至於原告主張被告不准所屬申報加班乙節，雖經證人庚○○證稱：「這是看業務需要。這是他自己要認為，例如他
      自己認為要做八個小時，他已工作好了，不能只是因為他
      晚下班就要求要加班。」、「銀行的電子表單會再到人力
      資源處，我不准的話，我就在表單上面作核可、退回的處
      理。」、「我們的表單沒有註銷的動作，只是退回。」、
      「同仁申請，大部分核可比較多，因為事先有報告，只要
      他有申請，大部分核可比較多。」、「我沒有這個權力（
      指跟原告及同仁說不准加班），我們銀行本身有工會，另
      也有主管機關，假如有的話，他當時就應該去申訴。」等
      語（見本院卷2第56頁暨其背面）。
    (3)但接替原告己○○會計工作之證人壬○○亦到場證稱：「
      會計也包括結帳的工作，結帳開時時間大約四點多，這是
      例行性的工作，這要做到完才可以，做到完是已經超過下
      班時間，因為這是例行性的工作，所以沒有申報加班。」
      、「幾乎是每天，四、五點才開始，通常要做到七、八點
      ，我沒有申請加班。」、「我知道（被告公司加班的手續
      及流程），我個人認為這是個人例行性要做的事情。我不
      太清楚，我只是覺得自己沒有做完，我就沒有報加班。」
      、「（問：營業部主管是庚○○，你是否知悉庚○○先生
      說過不准人家加班的情事？）我沒有直接聽過。」、「我
      有間接聽到同事這樣講，應該是這個意思。」等語（見本
      院卷2第122頁）。
    (4)參之原告乙○在93年1月份時有申請過加班4次，並經核准
      ，亦有原告乙○於93年1月出勤狀態表一件（見本院卷1第
      41頁）可考，並為被告所不爭執，佐之證人壬○○亦曾耳
      聞被告公司有要所屬勿報加班等語，堪認原告主張如非被
      告知不准申報，並怕會讓經理對其有不好之印象，所以大
      家就不敢報加班單等情，亦非虛妄。
  ４原告雖未提出申請加班之電子表單，惟未依被告公司規定提
  　出申請之效果為何？是否即不得請領加班費？恐有疑義。
    (1)按雇主延長勞工工作時間者，其延長工作時間之工資依左
      列標準加給之：一、延長工作時間在二小時以內者，按平
      日每小時工資額加給三分之一以上。二、再延長工作時間
      在二小時以內者，按平日每小時工資額加給三分之二以上
      。三、依第32條第3項規定，延長工作時間者，按平日每
      小時工資額加倍發給之。勞動基準法第24條定有明文。
    (2)由被告所提函文規訂之工作時間表（見本院第1卷第115頁
      ）以觀，其上記載行員之工作時間係自上午8點40分起至
      下午5點20分止，扣除中午休息40分鐘，1天工時即為8小
      時，核與勞基法第勞動基準法第30條第1項前段「勞工每
      日正常工作時間不得超過八小時」之規定無違。被告亦自
      承逾此工時範圍，即屬加班狀況。
    (3)而觀之原告己○○、丁○○、乙○等人之出勤狀態（見本
      院第1卷第42頁至第53頁）上載渠等上、下班刷卡之時數
      所示，渠等每日逾前揭規定部分之工作時數，即屬延長工
      時，此為兩造所不爭執，應堪認定。
    (4)原告雖未依被告公司之規定提出申請加班之電子表單，惟
      參之被告前開之申請規定，無非係為行政作業之方便及明
      確與憑據而為之訂定，是原告縱未依前開規定提出申請，
      惟若原告能證明渠等確實有於延長工時工作之情事，被告
      依法自仍負有給付延長工時報酬之義務，應予敘明。
    (5)且被告既對原告己○○、丁○○、乙○等人主張渠等之加
      班時數，換算為工資後，分別為300,150元、323,121元、
      134,717元，表明不爭執，準此，則原告己○○請求被告
      給付加班費300,150元，原告丁○○僅請求其中242,400元
      ，原告辛恆請求134,717元，即均屬有據，應予准許。被
      告抗辯原告己○○加班已逾被告公司規定准予女性行員加
      班之時數，不應准許云云，核與前揭法律規定不符，並無
      可取。
  ５被告雖抗辯原告己○○、丁○○、乙○等人延後下班之情形
    ，乃因渠等之工作性質使然，自可免去加班費給付之義務，
    並辯稱其餘會計人員延時下班，亦未申報加班，且提出陳報
    狀檢附與原告同屬會計職務之其他會計人員之電子表單及證
    人庚○○、壬○○為證據方法。然查：
    (1)原告己○○、丁○○、乙○等人在出勤紀錄上所載之延長
      工時期間，確實有為被告提出工作之事實，復經本院履勘
      被告公司，就原告主張之出勤態上列載之時間，逐一核對
      被告公司留存之營業部傳票，製有勘驗筆錄（見本院卷2
      第180頁至第193頁）足憑，且告於前揭時間確有為被告提
      供勞務之事實，亦為被告所不爭執（見本院卷2第181頁）
      ，是原告於前開延長工時有為被告工作之事實，應可認定
      。
    (2)至被告所提前揭與原告同屬會計職務之其他會計人員之電
      子表單（見本院卷2第97頁至第112頁），充其量僅能證明
      上載之會計人員，確實均有晚下班、亦未申報加班之情事
      ，然渠等未申報加班，乃其未行使權利，並不足以證明係
      因會計之工作性質使然，而不能或不應申報加班。
    (3)雖證人庚○○亦證稱：「我大概八點以後下班。少部份在
      場，不一定是會計部門，原則是會計部門比較多，因為它
      工作性質使然。」、「（問：證人說會計部門人員，因為
      工作性質使然，所以大部分都比較晚下班，是否晚下班的
      會計部門人員都會申報加班？）還是要看他自己電子表單
      有無申請。」等語。
    (4)另證人壬○○並證稱：「（問：就你認知會計是例行性工
      作，例行性工作包括哪些？）會計就是結帳，結帳等傳票
      蒐集過來，按科目日結單，然後加總，所以這算每天都要
      做的事情，所以我說這是例行性工作。」、「（問：如果
      當天發生錯帳的情形或是電腦當機延誤到非常晚，你也認
      知為例行性工作嗎？）這種情形就要請示主管可否申報加
      班。」、「（問：你是因為你可以申請加班，但是因為你
      認為是例行性工作，所以你沒有申請嗎？）是的。」等語
      （見本院卷2第122頁暨其背面）。
    (5)由上開證人所述之證詞以觀，益證被告所屬之會計人員，
      因工作上之要求與需要，確實常有晚下班、亦未申報加班
      之事實，雖渠等未向被告公司提出申報加班，然此僅係渠
      等放棄或保留行使之權利，並不足以反證原告己○○、丁○○、乙○等人不得向被告申報延長工時之加班費；被告
      既未能舉證證明其與所屬之原告等人締有約定：諸如因特
      殊工作所需，或工作性質使然，該等工作之時間係異於一
      般受雇人員者；即如本案之原告所從事之會計工作，常需
      自下午三、四時起，方能開始進行抓帳、平帳之工作，故
      自會超逾兩造契約約定之下班時間（即下午五時二十分，
      見本院卷1第115頁）者，是雇主不再另行給付延長工時之
      加班費，否則原告確實有逾時下班之紀錄，且在該超之時
      間為被告工作屬實，揆諸前開勞基法之規定，自屬渠等延
      長之工時，被告並不能逕以工作性質使然之故為由，而拒
      絕給付原告己○○、丁○○、乙○等人延長工時之加班費
      。
  ６至原告己○○另主張93年12月31日工作至晚上10點，並請求
    該日4小時加班費1,435元部分（計算式：240×2×1.33＋
    240×1.66），惟原告己○○就此日有加班事實並未舉證，
    且觀諸被告所提刷卡紀錄，原告己○○當日並未退勤刷卡，
    則伊請求該日之加班費，即屬無據，不應准許。
(五)被告核發予原告等人之退休金有無短少？原告等人之基數與
    平均工資之計算基礎為何？
　１原告甲○○、乙○2人主張渠等1年係固定14個月薪資，其月
    薪資應以年薪除以14個月並據計算平均工資，惟為被告否認
    ，而原告就此有利之事實，復未舉證以實其說，徵之被告縱
    有加發2個月薪資之情，該2個月薪資亦有可能係年終獎金考
    績、出勤獎金等等，不一而足，未可一而論，是原告甲○○
    、乙○2人主張渠等與被告間之僱傭契約已約定1年年薪應以
    14個月薪資計付，並據此為平均工資之計算基礎云云，即難
    憑採。
  ２原告主張渠等工作年資之基數已達26年，則被告公司依約即
    應以61個基數以為退休金之計付，亦為被告公司否認。經查
    ：
    (1)依被告81年8月之人事管理規則第108條規定（見本院卷1
      第106頁、第107頁），退休金基數在服務年資達26年以上
      者，最高以61個基數計算。惟該規則第113條同亦規定，
      該規則經被告董事會核准後施行，修改時亦同，是原告就
      系爭退休金之基數計算，尚不得謂有不得變更之期待，堪
      認原告等人並已同意及授權被告董事會得視情形修改工作
      規則（即包含系爭退休辦法在內）。是修正程序如符合工
      作規則之規定，並與法律強制禁止規定無違，則該等修正
      自亦符合兩造間勞動契約之約定。
    (2)又原告提出之前開規定辦法，已於87年8月之工作規則中
      改為工作25年以上者，應得基數為45個基數，並已經被告
      公司送請主管機關勞工局核備後，於同年12月10日在被告
      公司公告、傳閱並印發各員工，上情為兩造所不爭執，並
      有被告公司提出之前揭工作規則與87年12月10日（87）僑
      銀總人字第2722號函可佐，應可採信。
    (3)雖原告主張關於退休之計算及核發標準，乃兩造間勞動契
      約之一部分，被告公司不得未經原告等人之同意即擅自變
      更，是被告公司修改為45個基數並送勞工局核備之系爭退
      休規定，應僅能適用於更改後進入被告公司工作之行員，
      效力不及於原告等人。
      惟按雇主依勞基法第70條訂立之工作規則，倘已依規定
        報請主管機關核備並公開揭示，不僅雇主應受其拘束，
        勞工亦有遵守之義務（最高法院91年台上字第879號判
        決意旨參照）。
      而關於雇主以工作規則單方對於勞動條件作不利益之變
        更，可否拘束不同意之勞工，或於何種情況下得拘束不
        為同意之勞工，學說上固有爭論，惟於司法實務上則無
        二見。一般而言，倘如工作規則之修正，與法無違，亦
        無損於勞工之既得權益，並經勞工同意，自非法所不許
        。但如未先徵得勞工之同意，而為不利益之變更時，即
        應審查該修正是否具備合理性及必要性之條件，以決有
        無拘束反對勞工之效力。
      經查，本件原告等人係分別自62年起至67年止任職於被
        告公司，迄至原告退休之日止，任職期間長達二、三十
        年，於此漫長之期間，如謂被告早於數十年前定之工作
        規則，不得為勞動休條件之變更或修訂，以因應時勢與
        經濟環境之變更，亦不盡合理。況原告等人既已同意及
        授權被告董事會得視情形修改系爭工作規則，在被告公
        司修正系爭之退休辦法後，復未曾提出異議或表示任何
        反對意見，是認被告公司前開工作規則之修正，已徵得
        原告等人之同意。
      且按關於雇主與勞工所訂勞動條件，不得低於勞基法所
        定之最低標準，勞基法第1條第2項亦有明定。而依勞基
        法第55條第1項第1款「勞工退休金之給與標準如左：一
        、按其工作年資，每滿一年給與兩個基數。但超過15年
        之工作年資，每滿一年給與一個基數，最高總數以45個
        基數為限」之規定，亦即工作滿30年者，其退休金計算
        基數亦僅為45個基數。而觀諸被告所為關於退休辦法之
        修正，其標準既不低於前揭勞基法所定標準，而以原告
        等人均為26年之工作年資計算退休金之基數，亦不過41
        個基數（即15*2+11＝41），是被告公司修改系爭工作
        規則後仍核給原告等人45個基數，並未違反勞基法之前
        開規定，且因原告自2次修正日迄至原告等人退休之日
        ，分別歷時近11年、6年有餘，原告等人在此期間內均
        未曾表明異議，堪認已徵得原告等人之同意，復經送請
        主管機關核備，應屬合法有效，並有拘束原告等人之效
        力。
      綜上所述，原告等人既已同意及授權被告董事會得視情
        形修改系爭工作規則，在被告公司修正系爭之退休辦法
        後，復未曾提出異議或表示任何反對意見，是認被告公
        司前開工作規則之修正，應屬合法有效，並有拘束原告
        等人之效力。原告主張被告關於退休金之計算及核發標
        準，未經原告等人之同意即擅自變更，效力不及於原告
        等人云云，洵無可採。
    (4)被告公司依工作規則核發原告等人各依45個基數計算之退
      休金，基數並無少算，是原告主張被告公司有短少基數計
      算之退休金云云，即無可採。
  ３原告復稱縱以45個基數計算退休金，渠等亦應得請求7個基
  　數之退休報酬金云云。觀之華僑銀行94年2月25日（94）僑
    銀總人資字第0669號函（見本院卷1第30頁）固載明，該「
    退休報酬金發給標準」係自93年12月14日起實施，惟該函內
    亦載明係針對屆齡強迫退休而服務已滿15年以上之行員，除
    依被告現行退休辦法發放退休金外，另發退休報酬金以茲鼓
    勵等語（見前揭頁），堪認前開退休報酬金係被告單方片面
    決定給予之恩惠性給與，並無退休金之性質，且原告等6人
    固為93年12月31日方為退休生效，然查原告6人無一係屬屆
    齡強迫退休之行員，均係自願退休之行員，且年齡分係53歲
    、40歲、48歲、52歲、56歲、46歲，此有原告等人自行填寫
    之自願退休申請表（見本院卷1第75頁至第86頁）可考，已
    與前揭發給標準不符，是原告請求被告依前函文發給7個基
    數之退休報酬金，即屬無據，不應准許。
　４至於原告等人退休前6個月之平均工資計算部分：
    (1)基數部分：承前所述，原告等人應得之基數均為45個基數
      。
    (2)又，被告對原告退休前6個月平均工資應計入本薪加伙食
      費並不爭執，惟未計入退休前個月之加班費，爰將本件原
      告等人應領、已領之退休金暨差額表列如下：
┌───────────────────────────────────────┐
│單位：新台幣/元                                                               │
├───┬──────────────┬────────────────────┤
│      │退休前6個月平均工資         │退休金                                  │
│      ├───┬────┬─────┼──┬─────┬─────┬─────┤
│      │A.    │B.      │C.        │D.  │E.應領    │F.已發實領│差額：    │
│      │（本薪│退休前6 │平均工資  │基  │          │          │（E－F）  │
│      │加伙食│個月加  │﹝（A×6）│數  │          │          │          │
│      │費）  │班費    │＋B﹞÷6  │    │          │          │          │
├───┼───┼────┼─────┼──┼─────┼─────┼─────┤
│甲○○│85,950│無      │85,950    │45  │3,867,750 │3,867,750 │0         │
├───┼───┼────┼─────┼──┼─────┼─────┼─────┤
│己○○│80,900│85,292  │95,115    │45  │4,280,175 │3,640,500 │639,675   │
├───┼───┼────┼─────┼──┼─────┼─────┼─────┤
│丁○○│91,091│92,910  │106,676   │45  │4,800,420 │4,099,095 │701,325   │
├───┼───┼────┼─────┼──┼─────┼─────┼─────┤
│戊○○│78,080│無      │78,080    │45  │3,513,600 │3,513,600 │0         │
├───┼───┼────┼─────┼──┼─────┼─────┼─────┤
│丙○○│40,521│無      │40,521    │45  │1,823,445 │1,823,445 │0         │
├───┼───┼────┼─────┼──┼─────┼─────┼─────┤
│乙○  │82,999│134,717 │105,452   │45  │4,745,340 │3,734,955 │1,010,385 │
└───┴───┴────┴─────┴──┴─────┴─────┴─────┘
六、綜上所述，原告各得請領金額如下：
    (1)原告甲○○得請領金額為特別休假未休工資26,344元。
    (2)原告己○○得請領金額為93年12月31日工資2,610元、年
      終獎金78,900元、1日之考績獎金216元、加班費300,150
      元、退休金差額639,675元，共計1,021,551元。
    (3)丁○○得請領金額為加班費242,400元、退休金差額701,3
      25元，共計943,725元。
    (4)戊○○得請領金額為特別休假未休工資7,809元。
    (5)丙○○得請領金額為0元。
　  (6)乙○得請領金額為特別休假未休工資31,821元、加班費13
      4,717元、退休金差額1,010,385元，共計1,176,923元。
    及均自起訴狀繕本送達翌日即94年6月3日起至清償日止，按
    年息5%計算之利息，洵屬有據，應予准許。至原告逾此範圍
    之請求，則屬無據，不應准許。
七、本件法律關係已臻明確，兩造其餘攻擊防禦方法，經核於判
    決結果無影響，爰不一一加以論列，附此敘明。
八、假執行之宣告：兩造均陳明願供擔保，聲請宣告假執行及免
    為假執行宣告，就原告勝訴部分，經核並無不合，爰酌定相
    當之擔保金額併宣告之；原告其餘假執行之聲請，因該部分
    訴之駁回而失所依據，不予准許。
九、據上論結，原告之訴為一部有理由、一部無理由，依民事訴
    訟法第79條、第390條第2項、第392條第2項，判決如主文。
中　　華　　民　　國　　96　　年　　8 　　月　　13　　日
                  勞工法庭    法　官　林振芳
以上正本係照原本作成。
如對本判決上訴，須於判決送達後二十日之不變期間內，向本院
提出上訴狀。
中　　華　　民　　國　　96　　年　　8 　　月　　13　　日
                    　　　　　書記官　李淑芬
 附表一
┌───┬─────┬──────┬──────┬────┐
│姓名  │職稱      │到職日      │自請退休日  │年資    │
├───┼─────┼──────┼──────┼────┤
│甲○○│專門委員  │66年3月16日 │93年12月31日│28年    │
├───┼─────┼──────┼──────┼────┤
│己○○│襄理      │68年11月25日│93年12月31日│25.5年2 │
├───┼─────┼──────┼──────┼────┤
│丁○○│高級專員  │66年2月16日 │93年12月31日│28年    │
├───┼─────┼──────┼──────┼────┤
│戊○○│襄理      │62年2月12日 │94年2月1日  │32年    │
├───┼─────┼──────┼──────┼────┤
│丙○○│中級辦事員│67年7月24日 │93年12月16日│26.5年  │
├───┼─────┼──────┼──────┼────┤
│乙○  │襄理      │63年8月15日 │94年1月20日 │30.5年  │
└───┴─────┴──────┴──────┴────┘
